【裁判字號】    99,判,420
【裁判日期】    990429
【裁判案由】    菸酒管理法
【裁判全文】
最  高  行  政  法  院  判  決
                                       99年度判字第420號
上  訴  人  甲○○
代  表  人  乙○○
被 上訴 人  基隆市政府
代  表  人  丙○○
訴訟代理人  丁○○
上列當事人間菸酒管理法事件，上訴人對於中華民國97年7月24
日臺北高等行政法院96年度訴字第3613號判決，提起上訴，本院
判決如下：
    主  文
上訴駁回。
上訴審訴訟費用由上訴人負擔。
    理  由
一、緣上訴人販賣不符菸酒管理法標示規定之酒品，於民國（下
    同）96年3月16日經被上訴人菸酒查緝小組人員於基隆市○
    ○區○○街300號1樓營業處所內，抽檢系爭福峰米酒乙批，
    依菸酒管理法第38條規定，於現場抽取該酒類樣品乙瓶送臺
    灣菸酒股份有限公司酒研究所化驗，化驗結果酒精度18.8度
    與瓶身標示19.5度不符，違反酒類標示管理辦法第6條第2項
    規定，被上訴人乃於96年4月4日扣押該批酒品計2,129瓶（
    含取樣乙瓶），依菸酒管理法第54條第2項規定，以96年5月
    15日基府財菸壹字第0960076342號裁處書裁處新臺幣（下同
    ）276,770元罰鍰，並沒入系爭米酒2,129瓶。上訴人不服，
    循序提起本件行政訴訟。
二、上訴人起訴主張：（一）檢驗系爭酒品1瓶之酒精成分誤差
    值細微，僅距法定容許誤差範圍0.2度，被上訴人僅於沒入
    之2,129瓶系爭酒品中抽取1瓶送交化驗，採樣標本不足，訴
    外人福峰公司事後自行取樣送「臺灣檢驗科技股份有限公司
    超微量工業安全實驗室」及「財團法人食品工業發展研究所
    」檢驗酒精度為19.4度及19度，且被上訴人扣押同批米酒之
    1瓶經彰化縣政府送請檢測，酒精度為19.04度，足證臺灣菸
    酒股份有限公司酒研究所鑑定有錯誤之可能。（二）系爭米
    酒為訴外人福千歲公司所寄放之物品，上訴人並未從事販賣
    福峰米酒之行為，僅是代訴外人福千歲公司負保管及運送福
    峰米酒之責，有上訴人與訴外人福千歲公司簽訂之合約書可
    證。（三）系爭米酒之酒精成分有逾法定容許誤差0.5範圍
    ，仍應僅屬不涉及不實或使人誤信之情形，最多違反菸酒管
    理法第54條第1項規定，與同法條第2項無涉，即應先命限期
    補正，原處分有所違誤等語，求為撤銷訴願決定及原處分。
三、被上訴人則以：（一）上訴人經營販售飲料與酒類，理應知
    悉所販賣商品之相關法令規定；系爭福峰米酒之製造業者福
    峰公司，雖為合法許可酒製造業者亦應遵守菸酒管理法第33
    條規定，按酒產製工廠標準第9條規定，酒產製工廠應具備
    精確度0.2度以下之酒精度計供例行檢驗之用，以切合產製
    、銷售品質符合酒類標示管理辦法第6條第2項規定之酒精成
    分，旨在加強酒製造業者品管措施及對消費者負責，另依法
    取得樣酒乙瓶送驗之執行方式（地方菸酒主管機關自行付費
    ），而無法依一定比例或全數化驗，係為現行各地方菸酒主
    管機關通案作法，並無錯誤。（二）系爭福峰米酒之酒精成
    分標示19.5度，經送驗鑑定為18.8度，違反酒類標示管理辦
    法第6條第2項規定，顯然已造成標示不實，並使消費者有誤
    信之事實行為，依財政部94年8月8日台財庫中字第09403447
    170號函釋：「…已逾『酒類標示管理辦法』第6條第2項規
    定之容許誤差範圍，已違反『菸酒管理法』第33條第4項標
    示不實之規定」，被上訴人依法執行程序未有疏失且行政裁
    罰亦符合規定。（三）上訴人為販賣業，適用菸酒管理法第
    54條第2項暨菸酒查緝及檢舉案件處理作業要點第45點第8項
    第2款規定，即第一次查獲，應處販賣者查獲物查獲時現值1
    倍罰鍰，原處分並無違法亦無過當。（四）上訴人「甲○○
    」為開放處所，販賣之系爭福峰米酒2,129瓶觸目可及與其
    他飲料分類堆放陳列，顯然為批發常態營業處所，現場同屬
    一處並無上訴人所謂陳列架與陳列倉庫兩處之述，上訴人意
    圖販賣標示未符規定酒品及不實陳述，意圖規避卸責甚為明
    顯等語，求為判決駁回上訴人之訴。
四、原審斟酌全辯論意旨及調查證據之結果，以：（一）按菸酒
    管理法第4條第2項規定：「本法所稱酒精成分，指攝氏檢溫
    器20度時，原容量中含有乙醇之容量百分比而言。」第33條
    第1項規定：「酒經包裝出售者，製造業者或進口業者應於
    直接接觸酒之容器上標示下列事項：一、品牌名稱。二、產
    品種類。三、酒精成分。四、進口酒之原產地。五、製造業
    者名稱及地址；其屬進口者，並應加註進口業者名稱及地址
    ；依第29條第3項規定受託製造者，並應加註委託者名稱及
    地址；依第30條第1項規定辦理分裝銷售者，並應加註分裝
    之製造業者名稱及地址。六、容量。七、酒精成分在7%以下
    之酒，應加註有效日期或裝瓶日期。標示裝瓶日期者，應加
    註有效期限。八、『飲酒過量，有害健康』或其他警語。九
    、其他經中央主管機關公告之標示事項。」第54條規定：「
    （第1項）菸酒製造業者或進口業者違反第32條、第33條或
    第34條之標示規定而為製造或進口行為者，按查獲次數每次
    處新臺幣10萬元以上50萬元以下罰鍰，並通知其限期回收補
    正；屆期不遵行者，由主管機關停止其製造或進口6個月至1
    年，並沒入違規之菸酒。（第2項）販賣、轉讓或意圖販賣
    而陳列不符本法標示規定之菸酒，處販賣或轉讓者查獲物查
    獲時現值1倍以上5倍以下罰鍰，並沒入違規之菸酒。」酒類
    標示管理辦法第1條規定：「本辦法依菸酒管理法（以下簡
    稱本法）第33條第4項規定訂定之；…」同辦法第6條規定：
    「（第1項）酒類之酒精成分指依比重測定法，於攝氏檢溫
    器20度時，原容量中含有乙醇之容量百分比，即100毫升飲
    料酒中含酒精之毫升數，其單位以度、%、% vol或%by volu
    -me標示，並以單一數字為之。（第2項）前項酒精成分容許
    誤差範圍為0.5度。」準此以觀，菸酒管理法之規範目的要
    求從事酒類製造業、進口業及販賣業者均必須知悉且遵守前
    揭法條規定，包括酒精成分應與瓶身標示相符，以達加強酒
    產銷業者品管措施及對消費者負責之行政管制目的。是以，
    下游販賣業者對於向上游製造業者所進貨之酒品，亦應善盡
    義務確保酒精成分應與瓶身標示相符，如未盡此義務而陳列
    販賣不符標示規定之酒品，自難謂無故意過失，而應受罰。
    （二）被上訴人依法取得樣酒1瓶送驗之執行方式，而無法
    依一定比例或全數化驗，以本件達2,129瓶之多，取樣其中1
    瓶送驗，難謂不合理，堪認被上訴人以該方式已提出證明此
    次扣押之米酒確有酒精度與瓶身標示不符之情事。雖訴外人
    即系爭酒品製造業者福峰公司先後兩次自行檢送米酒檢驗，
    酒精度分別為19.4度與19度雖合於規定，然未符合酒產製工
    廠需具備精確度0.2度以下標準規定（參照酒產製工廠設廠
    標準第9條第3款規定：「酒精度計（精確至0.2度以下）。
    」）況福峰公司送驗之上開2瓶米酒並非取樣自被上訴人此
    次扣押之酒品，姑不論該酒品製造商產製之酒品管控尚有待
    注意加強空間，且亦有可能係事後採取技術性補正措施，以
    為上訴人規避卸責之作法，是福峰公司之自行送驗結果，尚
    非可採。（三）查上訴人「甲○○」登記營業項目為菸酒批
    發業、菸酒零售業等，並無配送業之登記項目，有營利事業
    登記資料查詢表可稽，查獲現場為開放處所，販賣之系爭米
    酒2,129瓶觸目可及與其他飲料分類堆放陳列，顯然為批發
    常態營業處所，現場同屬一處並無上訴人所謂陳列架與陳列
    倉庫兩處，由現場照片可資佐證，足認上訴人有意圖販賣標
    示未符規定酒品之事實。參以上訴人於被上訴人查獲現場僅
    提供上游酒品製造業者之進貨發票，顯然係為雙方有對價關
    係之營業行為，當時上訴人並未提及與訴外人福千歲公司代
    送保管貨品合約書，事後始提出該合約書，上訴人此部分主
    張，亦難憑採。（四）按對於酒精度標示未符規定之酒品，
    依菸酒管理法明文規定製造業、進口業與販賣業各有罰則，
    菸酒管理法第54條第1項處罰對象為製造業及進口業，按查
    獲次數每次處10萬元以上50萬元以下罰鍰，並限期回收補正
    ；上訴人為販賣業，被上訴人援引同法第54條第2項裁處，
    適用之法條無違誤。（五）從而，系爭福峰米酒之酒精成分
    標示19.5度，經送驗鑑定為18.8度，違反酒類標示管理辦法
    第6條第2項規定及菸酒管理法第33條第1項規定，確已造成
    標示不實，並使消費者有誤信之事實行為，被上訴人依同法
    第54條第2項暨菸酒查緝及檢舉案件處理作業要點第45點第8
    項第2款規定，即第1次查獲，應處販賣者查獲物查獲時現值
    1倍罰鍰，本件原處分以違規之系爭米酒為2,128瓶（如前述
    ，其中1瓶符合規定），應處罰鍰為276,640元（計算式130
    元×2,128＝276,640元），及應沒入系爭米酒2,128瓶，在
    此範圍內，自屬有據。原處分逾此部分之罰鍰及沒入，於法
    尚有未合。綜上所述，原處分裁處罰鍰276,640元及沒入系
    爭米酒2,128瓶，於此範圍內核屬有據，訴願決定遞予維持
    ，亦無不合，上訴人訴請撤銷，為無理由，應予駁回；至原
    處分逾上開裁處金額之罰鍰及沒入米酒瓶數，於法無據，訴
    願決定未予糾正，亦有未合，上訴人訴請撤銷，為有理由，
    應予准許等由，因將訴願決定及原處分關於裁處罰鍰逾276,
    640元暨沒入米酒逾2,128瓶部分均撤銷。上訴人其餘之訴駁
    回。（撤銷部分被上訴人未聲明不服而確定，不在本院審理
    範圍）。
五、本院查：（一）按「主管機關對於菸酒業者依本法規定相關
    事項，應派員抽驗。必要時，得要求業者提供帳簿、文據及
    其他必要之資料，並得取樣檢驗，受檢者不得拒絕、規避或
    妨礙。但取樣數量以足供檢驗之用者為限。」菸酒管理法第
    38條第1項定有明文。依此規定取樣數量以足供檢驗之用者
    為限，其規定在於避免在檢驗結果完成前，過渡侵害人民之
    財產權，以符合比例原則。查同批號出產之系爭米酒，其品
    質及酒精含量應屬相同，故本件被上訴人依法自同批號產品
    中取得樣酒1瓶送驗之執行方式，於上引規定並無不合。被
    上訴人之取樣依法既無不合，其依取樣送檢驗結果，認定該
    批號產品所含酒精度數與標示不符，自屬有據。上訴意旨謂
    上訴人僅取樣送驗1瓶米酒，即以1瓶米酒檢驗結果推認其餘
    2,128瓶米酒均不合於標示規定，有違證據法則云云，尚無
    足取。（二）上訴人提出之經濟部標準檢驗局試驗報告，申
    請檢驗者固為彰化縣政府，然取樣者為業者自行檢送，此有
    該試驗報告之記載在原審卷（第135頁）可稽。查該樣品既
    為業者自行取樣檢送，則無從證明該樣品係本案被查獲同批
    之產品，其檢驗結果自難作為本案之證據。原審未詳查遽認
    此送驗之1瓶米酒亦屬被查獲同批之產品，而撤銷此1瓶米酒
    部分之原處分及訴願決定，固屬可議，然此部分未據被上訴
    人聲明不服提起上訴而確定，不在本院審理範圍。是上訴意
    旨復以：被上訴人取自同樣一批遭扣押之系爭米酒，經送交
    系爭米酒之製造產地所在之彰化縣政府送請經濟部標準檢驗
    局檢測結果，酒精濃度為19.04度，原判決既肯認此瓶米酒
    之酒精度在容許之誤差範圍內，而符合標示規定，竟在同一
    取樣標準，出現合於標示之情況下，僅認定該合於標示之該
    1瓶米酒排除在裁罰之外，卻未具體敘明何以其餘2,128瓶福
    峰米酒均屬標示不合規定，足見原審判決有判決不備理由及
    理由矛盾之違法等語，依上開說明，核其理由並不影響本院
    審理部分之原判決結果正確性，尚難認有理由。（三）臺灣
    菸酒公司酒研究所為財政部國庫屬公告合格之酒衛生檢驗室
    之一，其出具之化驗報告已說明其檢驗項目之依據、分析方
    法，經查並無任何積極證據足以證明該檢驗報告有偏頗或不
    合科學檢驗方法之情形，自應尊重其專業之鑑定而認可採，
    上訴人以臆測之詞爭執該鑑定之正確性，尚嫌無據而不足採
    。（四）查上訴人登記營業項目為菸酒批發業、菸酒零售業
    等，並無配送業之登記項目，有營利事業登記資料查詢表可
    稽，查獲現場為開放處所，販賣之系爭米酒2,129瓶觸目可
    及與其他飲料分類堆放陳列，顯然為批發常態營業處所，現
    場同屬一處並無上訴人所謂陳列架與陳列倉庫兩處，由現場
    照片可資佐證，足認上訴人有意圖販賣標示未符規定酒品之
    事實。參以上訴人於被上訴人查獲現場僅提供上游酒品製造
    業者之進貨發票，顯然係為雙方有對價關係之營業行為，當
    時上訴人並未提及與訴外人福千歲公司代送保管貨品合約書
    ，事後始提出該合約書，自難憑採等情，業經原審詳述其所
    憑之證據及得心證之理由，核與證據及經驗法則均無違，上
    訴意旨猶執原詞加以爭執，無非係對原審取捨證據認定事實
    職權行使之不服，自難以此遽認原判決有違背法令情事。（
    五）末查菸酒管理法之規範目的要求從事酒類製造業、進口
    業及販賣業者均必須知悉且遵守該法之規定，包括酒精成分
    應與瓶身標示相符，以達加強酒產銷業者品管措施及對消費
    者負責之行政管制目的。是以，下游販賣業者對於向上游製
    造業者所進貨之酒品，亦應善盡義務確保酒精成分應與瓶身
    標示相符，如未盡此義務而陳列販賣不符標示規定之酒品，
    自難謂無故意過失，而應受罰，亦經原判決詳述在案，是原
    審斟酌全辯論意旨及調查證據之結果，將上訴人請求撤銷訴
    願決定及原處分關於罰鍰276,640元及沒入米酒2,128瓶之訴
    部分駁回，核無違誤。上訴論旨，仍執前詞，指摘該部分原
    判決違背法令，求予廢棄，為無理由，應予駁回。
六、據上論結，本件上訴為無理由。依行政訴訟法第255條第1項
    、第98條第1項前段，判決如主文。
中    華    民    國    99    年    4     月    29    日
                    最高行政法院第七庭
                        審判長法官  藍  獻  林
                              法官  劉  介  中
                              法官  廖  宏  明
                              法官  張  瓊  文
                              法官  姜  素  娥
以  上  正  本  證  明  與  原  本  無  異
中    華    民    國    99    年    4     月    30    日
                              書記官  彭  秀  玲


司法院資訊處製作；財團法人民間司法改革基金會備份。
